臺灣高等法院民事判決　　　　　　　　　　　九十二年度重上字第六一六號
　　上　訴　人　甲○○
　　訴訟代理人　李義忠律師
　　被　上訴人　乙○○
　　訴訟代理人　倪玉惠
　　被　上訴人　丙○○
　　訴訟代理人　陳德聰律師
右當事人間代位拍賣抵押物等事件，上訴人對於中華民國九十二年十月八日臺灣板橋
地方法院九十二年度重訴字第六一號第一審判決提起上訴，上訴人並為訴之追加，本
院於九十三年六月二十九日言詞辯論終結，判決如下：
              主      文
上訴及追加之訴均駁回。
第二審及追加之訴訟費用均由上訴人負擔。
    事實及理由
甲、程序方面：
一按就他人間之訴訟標的全部或一部，為自己有所請求或主張，因其訴訟之結果，自
  己之權利將被侵害者，得於本訴訟繫屬中，以其當事人兩造為共同被告，向該第一
  審起訴，九十二年九月一日修正施行前之民事訴訟法第五十四條第一項定有明文。
  次按主參加訴訟，祇須起訴時本訴訟尚在繫屬中即可，其後本訴訟如因撤回而繫屬
  消滅者，並不影響已提起之主參加訴訟（最高法院八十三年臺抗字第一四八號判例
  意旨參照）。經查被上訴人即原審主參加被告乙○○於九十二年一月十六日向原審
  起訴請求被上訴人即原審主參加被告丙○○土地所有權移轉事件，嗣乙○○雖於九
  十二年五月二十八日撤回起訴，惟上訴人即原審主參加原告於乙○○撤回起訴前之
  九十二年二月二十七日即提起本件主參加訴訟（原審卷(一)第二十八頁），揆諸前開
  說明，其主參加訴訟自屬合法。
二本件上訴人訴之聲明：「被上訴人丙○○所有如附表所示之不動產應予拍賣。拍賣
  所得價金，其中八九六四分之二○○○應分配予乙○○所有，應向乙○○給付，由
  上訴人代為受領。」，則計算本件訴訟標的價額，應以如附表所示土地公告現值八
  九六四分之二○○○為準。本件上訴人於九十二年二月二十七日提起主參加訴訟（
  原審卷(一)第二十八頁），起訴時系爭土地每平方公尺之公告現值為一萬二千一百元
  ，有九十二年二月十一日列印之土地登記謄本在卷可憑（原審卷(一)第二十六頁），
  是本件訴訟標的價額為二千四百二十萬元，上訴人已於原審、本院繳納裁判費，有
  收據在卷可參（原審卷(二)第三十一頁、第三十二頁、本院卷(一)第五十四頁），被上
  訴人丙○○爭執上訴人未依法繳納裁判費云云，尚無足採。
三上訴人於九十三年五月三十一日本院審理期間追加「確認被上訴人乙○○、及其家
  族成員即訴外人陳重慶、陳姿婷、陳姿瑩、陳姿媛、陳建處、孫金鳳、陳重吉、陳
  玉盆，就系爭如一審判決附表所示之不動產對於被上訴人丙○○，有公同共有抵押
  債權關係存在」為其訴訟標的（本院卷(三)第二六頁），嗣於本院九十三年六月二十
  九日言詞辯論期日將上開追加聲明更正為「確認被上訴人乙○○就系爭如一審判決
  附表所示之不動產，對於被上訴人丙○○，有公同共有土地份額債權關係存在」（
  本院卷(三)第一五九頁），而被上訴人並不同意上訴人之追加。按訴之變更、追加或
  提起反訴，非經他造同意，不得為之。但第二百五十五條第一項第二款至第六款情
  形，不在此限，民事訴訟法第四百四十六條第一項定有明文。查本件上訴人原依民
  法第二百四十二條規定，代位被上訴人乙○○行使抵押權人請求拍賣抵押物之權利
  ，而該項法律關係與上開追加確認之法律關係，其基礎事實均為被上訴人乙○○須
  對丙○○具有抵押債權存在，應認其請求之基礎事實同一，而與民事訴訟法第二百
  五十五條第一項第二款之規定相符，揆諸前開說明，無庸得被上訴人之同意。被上
  訴人主張其不同意上訴人追加之訴，上訴人追加之訴應予駁回云云，非屬可採。
乙、得心證之理由：
一本件上訴人於原審提起主參加訴訟，主張如附表所示之土地為被上訴人家族公同共
  有之家產，其父應份額為八九六四分之九六四，被上訴人乙○○、丙○○及陳重江
  、陳重慶四人各為八九六四分之二○○○應份額，非任何人之私產，就其家族內部
  關係而言，亦非被上訴人丙○○之私產，未經鬮分或變價分割，即未終止家產公同
  共有關係，性質上屬公同共有，又系爭土地於八十二年三月十七日設定最高限額二
  億四千萬元之抵押權，抵押權人乙○○、陳重慶依公同共有人之關係，登記為抵押
  權人，並非為自己貸款予丙○○而設定抵押權，而係為拍賣分配價金分析家產而設
  定抵押權，拍賣金額約一億元左右，丙○○家產份額八九六四分之二○○○，亦僅
  從拍定金額中受分配，共享拍賣價金，抵押債務人丙○○與抵押權人家族全體共享
  抵押權，足證係為拍賣變價分析家產而設定抵押權，並約定八十五年三月十六日抵
  押權期限屆滿時即拍賣分析家產。而家族對於家產份額權利之全部，即為公同共有
  之抵押債權，又共同拍賣變價分配價金，分析先代所遺之家產，不須另有金錢債權
  存在，家產為家族共有，對於家產之權利為身分權，不待繼承既已取得其固有之應
  份額，家產有份人因家族身分而取得其潛在之份額，父死後須分析家產，分配價金
  ，上訴人自得依民法第八百七十三條第一項規定及抵押權設定契約書，代位被上訴
  人乙○○實行分析家產之債權關係，代位請求實行抵押權，聲明：被上訴人所有如
  附表所示之不動產應予拍賣。拍賣所得價金於新臺幣（下同）二億四千萬元範圍內
  ，其中八九六四分之二○○○應分配予被上訴人乙○○所有，應向被上訴人乙○○
  給付，由上訴人代為受領。
  被上訴人乙○○則以上訴人請求拍賣如附表所示之全部土地，與原訴訟標的不同，
  不得提起主參加之訴，又上訴人主張抵押權所擔保之債權其金額及內容，應由上訴
  人舉證等語資為抗辯；另被上訴人丙○○則以其與乙○○間無債權債務關係，上訴
  人不得聲請拍賣土地之全部，僅能請求乙○○部分之所有權，且系爭土地非公同共
  有等語資為抗辯。
二本件原審對於上訴人之請求，判決上訴人全部敗訴，上訴人全部不服提起上訴，並
  為訴之追加，聲明：
  (一)原判決廢棄。
  (二)確認被上訴人乙○○就系爭如一審判決附表所示之不動產，對於被上訴人丙○○
    ，有公同共有土地份額債權關係存在。
  (三)被上訴人丙○○所有如一審判決附表所示之不動產應予拍賣。拍賣所得價金，其
    中八九六四分之二○○○應分配予乙○○所有，應向乙○○給付，由上訴人代為
    受領。
  　被上訴人聲明：上訴人之上訴及追加之訴均駁回。
三上訴人主張如附表所示之土地為被上訴人家族公同共有之家產，其父應份額為八九
  六四分之九六四，被上訴人乙○○、丙○○及陳重江、陳重慶四人各為八九六四分
  之二○○○應份額，非任何人之私產，就其家族內部關係而言，亦非被上訴人丙○
  ○之私產，未經鬮分或變價分割，即未終止家產公同共有關係，性質上屬公同共有
  ，又系爭土地於八十二年三月十七日設定最高限額二億四千萬元之抵押權，抵押權
  人乙○○、陳重慶依公同共有人之關係，登記為抵押權人，並非為自己貸款予丙○
  ○而設定抵押權，而係為拍賣分配價金分析家產而設定抵押權，拍賣金額約一億元
  左右，丙○○家產份額八九六四分之二○○○，亦僅從拍定金額中受分配，共享拍
  賣價金，抵押債務人丙○○與抵押權人家族全體共享抵押權，並約定八十五年三月
  十六日抵押權期限屆滿時即拍賣分析家產。而家族對於家產份額權利之全部，即為
  公同共有之抵押債權，又共同拍賣變價分配價金，分析先代所遺之家產，不須另有
  金錢債權存在，家產為家族共有，對於家產之權利為身分權，不待繼承既已取得其
  固有之應份額，家產有份人因家族身分而取得其潛在之份額，父死後須分析家產，
  分配價金，上訴人得代位被上訴人乙○○實行分析家產之債權關係，代位請求實行
  抵押權之事實，固據上訴人提出同意書影本一件、分配表影本一件、繼承系統表影
  本一件、言詞辯論筆錄影本二件、字條影本二件、存證信函影本四件、刑事判決影
  本一件、民事判決影本三件、簽約簽名影本四件、家屋基地土地謄本二件、臺灣省
  北區國稅局新莊稽徵所函影本二件、現場鐵皮屋照片影本一件、臺灣民事習慣調查
  報告影本一件、丙○○另案答辯狀影本一件、丙○○另案詐欺刑事判決影本一件、
  拍賣公告影本三件、抵押權設定契約書影本一件、存證信函回執二件、贈與稅欠稅
  明細表影本一件為證，並聲請訊問證人徐惠萍、陳姿婷、陳姿瑩、陳玉盆、陳重吉
  及聲請向臺北縣新莊地政事務所調閱系爭土地抵押權設定登記申請書等相關資料。
四惟按抵押權人，於債權已屆清償期，而未受清償者，得聲請法院，拍賣抵押物，就
  其賣得價金而受清償，民法第八百七十三條第一項定有明文。又抵押權人聲請拍賣
  抵押物，性質上係屬非訟事件，且依非訟事件法第七十一條之規定，民法第八百七
  十三條所定抵押權人聲請拍賣抵押物事件，應由拍賣物所在地法院管轄，故抵押權
  人怠於實行抵押權，其債權人如代位抵押權人實行抵押權，仍應循非訟事件程序，
  聲請法院以裁定准許拍賣抵押物，非得以訴訟程序為之。上訴人主張其係被上訴人
  乙○○之債權人，乙○○為被上訴人丙○○所有如附表所示之不動產之抵押權人，
  因債務人乙○○怠於行使抵押權，上訴人自得代位其債務人乙○○實行抵押權，請
  求拍賣被上訴人丙○○所有如附表所示之不動產云云。惟查系爭如附表所示之土地
  係登記丙○○所有，有土地登記謄本一件附卷可憑（原審卷(一)第二十六頁），上訴
  人主張代位乙○○實行其抵押權，依非訟事件法第七十一條之規定，自應依非訟程
  序聲請法院裁定准予拍賣抵押物，尚不得以訴訟程序為之。本件經原審闡明上訴人
  提起訴訟之依據即訴訟標的法律關係為何，上訴人當庭表明其係依據抵押權設定契
  約書請求拍賣抵押物云云（原審卷(二)第八十七頁），另陳述其訴訟標的為拍賣抵押
  物之法律關係（原審卷(二)第二二八頁），於本院亦重申其訴訟標的之法律關係，為
  拍賣抵押物之訴（本院卷(二)第九十六頁）。然抵押權人聲請拍賣抵押物既應依非訟
  事件法之規定為之，上訴人既主張其係抵押權人乙○○之債權人，其聲請拍賣抵押
  物自亦應依非訟事件法之規定辦理，尚不得以訴請求，上訴人聲明請求判決被上訴
  人丙○○所有如附表所示不動產應予拍賣，於法無據，應予駁回。
五次按公同共有物之處分及其他權利之行使，除公同關係所由規定之法律或契約另有
  規定外，應得公同共有人全體之同意，民法第八百二十八條第二項定有明文。再按
  依土地法所為之登記有絕對真實之公信力，其係為保護因信賴登記取得土地權利之
  第三人而設，然在真正權利人提起塗銷之訴並得有勝訴之確定判決前，對真正權利
  人以外之第三人而言，其登記仍不失其效力。本件上訴人主張其係被上訴人乙○○
  之債權人，乙○○就丙○○所有如附表所示之不動產設定最高限額二億四千萬元之
  抵押權，乙○○與訴外人陳重慶就前開抵押權所擔保之債權係屬連帶債權，實則如
  附表所示之不動產係乙○○、丙○○、陳重慶、陳重江公同共有之家產，被上訴人
  乙○○及陳重慶於八十二年設定最高限額抵押權乃係擔保其分析家產之請求權，足
  證系爭如附表所示之不動產係屬公同共有之家產，上訴人自得代位其債務人乙○○
  行使分析家產之權利，且其分析家產之權利，因其設定之抵押權清償期係至八十五
  年三月十六日即屆至，足證其已約定分析家產之方式即為實行抵押權，故上訴人代
  位乙○○行使分析家產之權利時，得請求拍賣系爭土地並就拍賣所得價金於其得受
  分配之八九六四分之二○○○範圍內受分配云云。惟查如附表所示之土地係登記丙
  ○○所有，非登記公同共有，縱如上訴人主張系爭土地原係被上訴人乙○○、丙○
  ○之父所有，因七十九年間訂立分書而登記丙○○所有，其內部關係則係被上訴人
  乙○○、丙○○及訴外人陳重江、陳重慶各享有應有部分八九六四分之二○○○，
  其餘八九六四分之九六四則仍保留為乙○○、丙○○之父所有一節屬實，然此仍係
  乙○○、丙○○、陳重江、陳重慶之內部關係，於其等依法辦理所有權移轉登記前
  ，被上訴人丙○○仍不失為所有權人，自無所謂分析家產之問題。即令其內部關係
  確為公同共有，惟被上訴人丙○○既登記為所有權人，依土地法第四十三條其登記
  即有絕對之效力，除真正權利人間得請求塗銷外，對於其他任何第三人而言，丙○
  ○仍不失為所有權人，上訴人既非其主張公同共有關係之當事人，丙○○自屬系爭
  土地之所有權人，上訴人主張系爭土地為公同共有，自屬無據。
六又公同共有人之權利義務，依其公同關係所由規定之法律或契約定之，民法第八百
  二十八條第一項定有明文。因之關於公同共有關係之存在，非依法律規定或當事人
  以契約約定，無由成立。本件上訴人於本院追加主張確認被上訴人乙○○就系爭土
  地，對於被上訴人丙○○，有公同共有土地份額債權關係存在，而其所據無非以原
  審提出之「同意書」（原審卷(一)第十一頁）及抵押權設定契約書（本院卷(一)第一二
  九頁），然查該「同意書」之內容，僅載明所有權人丙○○願將系爭土地劃分為四
  等分，分別由陳重江、陳重慶、丙○○、乙○○等四人各持分四分之一等語，未見
  就系爭土地有任何約定為公同共有關係之意旨，依上開說明，自難謂丙○○與乙○
  ○就系爭土地即確有公同共有關係；次查，乙○○、陳重慶與丙○○間於八十二年
  三月十七日所訂立之抵押權設定契約書，雖約定抵押權及於系爭土地全部，抵押債
  權範圍一分之一，且為連帶債權，然當事人間縱於設定抵押權時有如上之約定，亦
  難確證乙○○、陳重慶與丙○○間就系爭土地即為公同共有關係。從而上訴人既無
  法主張乙○○與丙○○間就系爭土地存有公同共有關係，則其所為之追加確認訴訟
  ，不能認為有理由。
七另查縱上訴人主張系爭土地為公同共有，其得代位債務人乙○○行使分析家產之權
  利云云屬實。惟上訴人既主張系爭土地係乙○○、丙○○、陳重江、陳重慶公同共
  有之家產，則其代位乙○○行使分析家產之權利，自屬對公同共有物之處分，依民
  法第八百二十八條之規定，應由公同共有人全體共同行使，亦不得僅列乙○○、丙
  ○○為被告。故上訴人僅列乙○○、丙○○為被告，主張代位乙○○行使家產分析
  請求權，仍屬無據。
八從而，本件上訴人本於抵押權設定契約書、民法第八百七十三條、第二百四十二條
  及家產分析之法律關係，提起本件訴訟，請求判決丙○○所有如附表所示之不動產
  應予拍賣，其拍賣所得價金於二億四千萬元之範圍內，其中八九六四分之二○○○
  應分配予乙○○所有，應向乙○○給付，由上訴人代為受領，為無理由，應予駁回
  。原審為上訴人敗訴之判決，並駁回其假執行之聲請，核無不合。上訴意旨指摘原
  判決不當，求予廢棄改判，為無理由，應予駁回。至上訴人追加之確認訴訟，於法
  無據，應予一併駁回。
九本件因事證已臻明確，兩造其餘攻擊、防禦方法及所為之立證，與判決之結果不生
  若何影響，另上訴人曾聲請訊問證人徐惠萍、陳重吉、陳玉盆、陳姿婷、陳姿瑩，
  雖渠等均未到庭，然縱證述與上訴人所主張相同之事實，亦與判決之結果不生若何
  影響無庸再逐一予以論究，合併敘明。
據上論結，本件上訴及追加之訴均為無理由，依民事訴訟法第四百四十九條第一項、
第七十八條判決如主文。
中　　　華　　　民　　　國　　九十三　　年　　　七　　　月　　　九　　　日
                              民事第一庭
                                  審判長法  官  尤  豐  彥
                                        法  官  陳  金  圍
                                        法  官  湯  美  玉
正本係照原本作成。
如不服本判決，應於收受送達後二十日內向本院提出上訴書狀，其未表明上訴理由者
，應於提出上訴後二十日內向本院補提理由書狀（均須按他造當事人之人數附繕本）
上訴時應提出委任律師或具有律師資格之人之委任狀；委任有律師資格者，另應附具
律師資格證書及釋明委任人與受任人有民事訴訟法第四百六十六條之一第一項但書或
第二項（詳附註）所定關係之釋明文書影本。
中　　　華　　　民　　　國　　九十三　　年　　　七　　　月　　 十二 　　日
                                        書記官  賴  淑  真
附註：
民事訴訟法第四百六十六條之一（第一項、第二項）：
對於第二審判決上訴，上訴人應委任律師為訴訟代理人。但上訴人或其他法定代理人
具有律師資格者，不在此限。
上訴人之配偶、三親等內之血親、二親等內之姻親，或上訴人為法人、中央或地方機
關時，其所屬專任人員具有律師資格並經法院認為適當者，亦得為第三審訴訟代理人
。
